【裁判字號】    98,交聲,189
【裁判日期】    981208
【裁判案由】    違反道路交通管理處罰條例聲明異議
【裁判全文】
臺灣臺東地方法院交通事件裁定         98年度交聲字第189號
原處分機關  交通部公路總局高雄區監理所臺東監理站
異  議  人
即受處分人  甲○○
上列異議人即受處分人因違反道路交通管理處罰條例案件，對於
交通部公路總局臺東監理站於民國98年10月20日以東監違裁字第
裁81-T00000000號（原舉發通知單號碼 ：東警交字第T00000000
號）所為之裁決處分，聲明異議，本院裁定如下：
    主  文
原處分撤銷。
甲○○輕型機器腳踏車駕駛人，駕駛輕型機器腳踏車經測試檢定
酒精濃度超過規定標準，吊扣其輕型機器腳踏車駕駛執照拾貳個
月，並應接受道路交通安全講習。
    理  由
一、原處分意旨略以：異議人即受處分人（下稱異議人）甲○○
    於民國98年10月11日上午，在臺東縣成功鎮○○街路邊飲酒
    後，已達不能安全駕駛動力交通工具之狀態，猶於同日上午
    10時30分騎乘車牌號碼ZAP－745號輕型機車，沿臺東縣成功
    鎮○○路行駛，嗣於同日上午11時 3分，行經臺東縣成功鎮
    ○○路與光復路口時，不慎與嚴張鴻駕駛之車牌號碼6N－92
    88號自小客車發生擦撞而肇事，經警測得呼氣酒精濃度達每
    公升0.31毫克，為臺東縣警察局成功分局交通事故處理小組
    員警舉發，並移送原處分機關，原處分機關即依道路交通管
    理處罰條例第35條第1項第1款、第24條第1項第2款（裁決書
    漏未引之）之規定，裁罰異議人罰鍰新臺幣（下同）22,500
    元，吊扣駕駛執照12月，並應參加道路交通安全講講習之處
    分等語。
二、聲明異議意旨則以：異議人因本件酒醉駕車案件經本院以97
    年度東交簡字第331號判決判處拘役40日，如易科罰金以1,0
    00元折算1日確定，原處分機關仍裁處罰鍰 22,500元，有違
    一事不二罰原則，爰依法聲明異議，請求撤銷原處分等語。
三、按汽車駕駛人飲用酒類或其他類似物後其吐氣所含酒精濃度
    超過每公升0.25毫克或血液中酒精濃度超過百分之0.05以上
    者，不得駕車，道路交通安全規則第114條第2款規定甚明；
    又汽車駕駛人，駕駛汽車經測試檢定酒精濃度超過規定標準
    者，處15,000元以上60,000元以下罰鍰，並當場移置保管其
    車輛及吊扣其駕駛執照1年，道路交通管理處罰條例第35條
    第1項第1款定有明文。
四、罰鍰部分
（一）異議人於上揭時、地，飲用酒類後騎乘上揭輕型機車，為
      警測得其呼氣酒精濃度達每公升0.31毫克等情，為異議人
      所不爭執，並有臺東縣警察局97年10月11日東警交字第T0
      0000000號舉發違反道路交通管理事件通知單、交通部公
      路總局臺東監理站東監違裁字第裁81-T00000000號違反道
      路交通管理事件裁決書各1紙在卷可稽，故異議人確有騎
      乘機車經測試檢定酒精濃度超過規定標準之違規行為，首
      堪認定。
（二）按94年2月5日公布，95年2月5日施行之行政罰法第26條規
      定：「一行為同時觸犯刑事法律及違反行政法上義務規定
      者，依刑事法律處罰之。但其行為應處以其他種類行政罰
      或得沒入之物而未經法院宣告沒收者，亦得裁處之。前項
      行為如經不起訴處分或為無罪、免訴、不受理、不付審理
      之裁判確定者，得依違反行政法上義務規定裁處之。」，
      其所揭示之所謂「一事不二罰」原則，探究其立法目的，
      無非以一行為同時觸犯刑事法律及違反行政法上義務規定
      時，由於刑罰與行政罰同屬不法行為之制裁，而刑罰之懲
      罰作用較強，依刑事法律處罰即足資警惕，實無一事二罰
      再處行政罰之必要，但罰鍰以外之沒入或其他種類行政罰
      ，因兼具維護公共秩序之作用，為達行政目的，行政機關
      仍得併予裁處。又此所稱「其他種類行政罰」，係指違反
      行政法上之義務應受「裁罰性」之「不利處分」而言，依
      行政罰法第 2條規定，應包括限制或禁止行為之吊扣證照
      處分及警告性之講習處分在內。
（三）查異議人於上開時、地所為之同一酒後駕車肇事行為，經
      臺東縣警察局成功分局報告偵辦後，業經臺灣臺東地方法
      院檢察署檢察官向本院聲請簡易判決處刑，本院於97年11
      月 10日以97年度東交簡字第331號判決判處拘役40日，如
      易科罰金以1,000折算1日確定，有上開簡易判決書、高等
      法院被告前案紀錄表各 1份在卷可憑，又本件異議人上開
      遭裁決罰鍰22,500元之行政罰之酒駕行為係在行政罰法生
      效施行後，自應適用上開行政罰法之規定。從而，揆諸前
      揭說明，異議人既因同一酒後駕車行為同時觸犯刑法及違
      反行政法上義務，其中刑事部分既經本院判刑確定，則原
      處分機關依道路交通管理處罰條例第35條第1項第1款規定
      ，對異議人上開酒後駕車之違規行為予以裁罰時，除其行
      為應處以其他種類行政罰即吊扣駕駛執照 1年及施以道路
      交通安全講習部分（詳後述），仍得予以裁處外，就異議
      人違反行政法上義務而受罰鍰22,500元部分，除非另有法
      律特別規定，否則依行政罰法第26條第 1項前段規定，即
      不得再依上揭道路交通管理處罰條例等規定裁罰之。
五、吊扣駕照部分
（一）按95年3月1日修正施行前之道路交通管理處罰條例第68條
      規定：「汽車駕駛人，因違反本條例及道路交通安全規則
      之規定，受吊扣或吊銷駕駛執照處分時，吊扣或吊銷其持
      有各級車類之駕駛執照。」該條文所稱之「駕駛執照」，
      係指違規人持有之各級車類駕駛執照均應予吊扣或吊銷，
      惟道路交通管理處罰條例第68條嗣於94年12月14日經修正
      公布並於95年3月1日施行，修正施行後之條文業已刪除「
      吊扣或」等字，是現行道路交通管理處罰條例第68條僅規
      定「汽車駕駛人，因違反本條例及道路交通安全規則之規
      定，受吊銷駕駛執照處分時，吊銷其持有各級車類之駕駛
      執照。」已不包括「吊扣」之情形，由立法沿革觀之，本
      條原規定受吊扣駕駛執照處分時，亦需一併吊扣駕駛人各
      級車類之駕駛執照，至94年12月14日修正本條時，則刪除
      「吊扣」部分之規定，足見立法者認為舊法將違規駕駛人
      所持有各級車類之駕駛執照一併吊扣或吊銷失之過苛，影
      響人民工作及生活甚鉅。故依修正後規定，原處分機關吊
      扣駕駛執照時，應不得再吊扣受處分人持有各級車類之駕
      駛執照，僅得吊扣其違規時所駕駛車類之駕駛執照。況吊
      扣汽車牌照、駕駛執照或執業登記證處分，應記明應受吊
      扣之汽車牌照、駕駛執照或執業登記證名稱、號碼及吊扣
      期間，96年10月31日修正之違反道路交通管理事件統一裁
      罰基準及處理細則第43條第2項第3款亦規定甚明。準此，
      原處分機關作成關於吊扣駕駛執照處分時，自應就行為人
      所應吊扣之駕駛執照種類予以限定，始符合依法行政原則
      。另按「汽車駕駛人取得高一級車類之駕駛資格者，應換
      發駕駛執照，並准其駕駛較低級車類之車輛，其規定如下
      ：已領有大貨車駕駛執照者，得駕駛小型車、輕型機器腳
      踏車。」道路交通安全規則第61條第1項第3款定有明文，
      如交通事件違規人僅有較高一級車類之駕駛執照，而駕駛
      較低級車類違規，即生執行機關得否逕行吊扣該較高級車
      類駕駛執照之問題，此係源於道路交通安全規則關於「一
      人一照原則」之駕照管理問題，要不能因執行困難或法規
      漏洞，即置上開立法修正通過之條文不予遵守適用，遽擴
      張解釋認應吊扣受處分人之各級車類駕駛執照。
（二）查異議人現所領有之駕駛執照種類為普通小型車駕駛執照
      ，有98年11月 9日臺東監理站對違反道路交通管理事件不
      符裁決聲明異議案件移送書及證號查詢汽車駕駛人資料各
      1份附卷可參 ，本件異議人因酒後違規騎乘輕型機車違反
      道路交通管理處罰條例第35條第1項第1款之規定，揆諸前
      揭法律規定及說明意旨，原處分機關依法僅能吊扣異議人
      輕型機器腳踏車駕駛執照，而異議人因無輕型機車駕駛執
      照，則無從執行該部分之處分，依前開所述修正後第68條
      規定，既已將「吊扣」各級車類規定刪除，裁決機關自不
      能越級限制其駕駛普通小型車之權利。原處分以異議人違
      規當時僅領有普通小型車執照，而為吊扣異議人普通小型
      車駕駛執照之處分，顯已踰越道路交通管理處罰條例之規
      範範圍，顯失均衡，自有未洽。
六、綜上所述，原處分機關未考量上情，仍科處異議人罰鍰 22,
    500元，即有違誤，異議人就此部分聲明異議，為有理由 ；
    至原處分機關裁處吊扣異議人駕駛執照12個月部分，因漏未
    審酌修正後道路交通管理處罰條例第68條之立法理由與規範
    內涵，亦即不得僅因異議人無輕型機器腳踏車駕駛執照可供
    吊扣，即於執行時率爾吊扣其普通小型車駕駛執照，且吊扣
    駕駛執照之處分，裁決書主文欄仍應記明應受吊扣之駕駛執
    照名稱及號碼，是原處分關於吊扣駕駛執照部分，於法即有
    未合。雖異議人未就原處分裁決吊扣駕駛執照部分聲明異議
    ，惟因本件酒後駕車只有一個交通違規行為，而且有關其處
    罰效果之罰鍰、吊扣駕駛執照與應參加道路交通安全講習等
    與該交通違規行為是否存在均無從分離，從而，異議人提起
    本件聲明異議，為有理由，且原處分有上開違誤，無可維持
    ，應由本院將原處分撤銷，自為裁罰如主文第2項所示。
七、據上論斷，依道路交通管理處罰條例第87條第 2項、第89條
    、第35條第1項第1款、第24條第1項第2款，道路交通案件處
    理辦法第20條前段，裁定如主文。
中    華    民    國    98    年    12    月    8     日
                  交通法庭  法  官  蔡慧雯
以上正本證明與原本無異。
如不服本裁定，應於裁定送達後5日內向本院提出抗告狀（須附
繕本）。
「切勿逕送上級法院」
                            書記官  林慧芬
中    華    民    國    98    年    12    月    9     日


司法院資訊處製作；財團法人民間司法改革基金會備份。
